【裁判字號】    97,訴,2554
【裁判日期】    980326
【裁判案由】    營利事業所得稅
【裁判全文】
臺北高等行政法院判決
                                      97年度訴字第2554號
                              .
原      告  台灣上村股份有限公司
代  表  人  甲○○○
訴訟代理人  陳和貴  律師
            施穎弘  律師
被      告  財政部臺灣省北區國稅局
代  表  人  陳文宗（局長）住同上
訴訟代理人  乙○○
上列當事人間因營利事業所得稅事件，原告不服財政部中華民國
97年8月4日台財訴字第09700335770號（案號：第00000000 號）
訴願決定，提起行政訴訟。本院判決如下：
    主  文
訴願決定及原處分（含復查決定），均撤銷。
訴訟費用由被告負擔。
    事  實
一、事實概要：
    緣原告民國（下同）94年度營利事業所得稅結算申報，列報
    呆帳損失新臺幣（下同）19,687,971元，經被告機關核定為
    18,078,300元，並補徵稅額1,603,624 元。原告不服，申請
    復查，未獲變更，提起訴願遭決定駁回，遂提起本件行政訴
    訟。
二、兩造聲明：
    (一)原告聲明求為判決：1.訴願決定、原處分（含復查決定）
                          均撤銷。
                        2.訴訟費用由被告負擔。
    (二)被告聲明求為判決：1.駁回原告之訴。
                        2.訴訟費用由原告負擔。
三、兩造之爭點：被告機關否准認列系爭1,609,671元為呆帳損
    失，並補徵稅額1,603,624元，是否適法？
    (一)原告主張之理由：
      1.訴願決定要求原告應舉證證明存證信函寄送之地址為「
        確實營業地址」云云，惟查，原告與債務人係約定將貨
        物運送至工廠，該工廠即為原告認知之確實營業地址，
        原告亦已提出相關憑證證明之：
        (1)訴願決定書認定處分機關以「營業登記地址」為「確
          實營業地址」之表徵無誤，原告僅提出應收帳款明細
          ，卻未提出歷年送貨或收款地址為系爭債務人倒閉或
          他遷不明前之「確實營業地址」，應自負舉證責任云
          云。
        (2)惟查，原告與債務人三家公司均約定將貨物送往三家
          公司之工廠，即屬完成交易。此亦為化工業交易之常
          態。因此原告所知債務人之「確實營業地址」即與原
          告之送貨地址一致，債務人告知原告之送貨地址。原
          告也已經提出應收帳款明細及銷貨發票證明上開情事
          （參訴願決定書第5頁所示），並非原告未加舉證。
        (3)依照所得稅法第10條所謂「固定營業場所」之定義所
          示，工廠、事務所均包含在其中，因此「確實營業地
          址」之認定，應以該工廠、事務所確實有從事與營業
          、生產有關事務即屬之。原告存證信函所寄送之工廠
          地址，確實有從事生產並收受原告貨物，自可從寬認
          定屬於「確實營業地址」無誤。
      2.稽徵機關有能力自行查證營利事業是否他遷不明等，而
        無須拘泥存證信函催收之地址是否為「營業登記地址」
        ，若機關未加查證，逕以非向營業登記地址催收為理由
        予以駁回，亦顯然與所得稅法等規定之意旨不符：
        (1)被告機關係認為應以「營業登記地址」作為「確實營
          業地址」認定之標準，而訴願決定係認定原告無法舉
          證係送達確實營業地址云云。
        (2)惟查，認定是否屬於呆帳，本不應限制其手段。實務
          上多見債務人逃匿，或擅自變更公司地址導致追討困
          難之情形，甚至寄發存證信函無人收受而遭退回之情
          形。所得稅法僅規定若可證明為呆帳即可扣除該部份
          所得，依照所得稅法訂定之營利事業所得稅查核準則
          ，也不應該背離此一原則，由此亦可見本案之爭點在
          於如何證明94年度時原告對該三家公司之債權已經屬
          於呆帳。
        (3)稽徵機關對於原告申報之資料有查核之權利自屬當然
          ，但亦表示稽徵機關有能力可自行查證營利事業是否
          他遷不明，用以判斷原告申報之呆帳是否確屬無法追
          討之呆帳。若稽徵機關未加查證，逕以原告寄送之地
          址非營業登記地址，因此不屬確實營業地址為由而否
          決認列，則顯然與所得稅法等規定規範之意旨不符。
      3.稽徵機關不僅有內部通報或查證之義務，且亦早已知悉
        原告之債務人早在94年前已他遷不明，可見原告之債權
        於94年度已屬呆帳無誤，訴願決定顯有違反誠信原則、
        比例原則之誤：
        (1)財政部70年台財稅第35956 號函所示，稽徵機關應依
          照內部或通報資料查證原告申報資料是否屬實，可見
          稽徵機關亦有查證核實之能力：
          財政部民國70年7月2日台財稅字第35956 號函所示
            ：「…如取具郵政機關存證函作為證明，應附有債
            務人收受該項存證函之回執聯；如因債務人倒閉、
            逃匿或他遷不明，致所寄郵政機關存證函未送達，
            無從行使催收者，如債務人為營利事業，應書有該
            營利事業倒閉或他遷不明前之確實營業地址，由稽
            徵機關根據內部或通報資料查對屬實後予以認定。
            」
          可見稽徵機關本身有能力且亦應對債務人之實際營
            業狀況進行查核通報，原告所為申報資料亦僅需舉
            證至合理之地步即可。
        (2)依財政部高雄市國稅局苓雅稽徵所函文所示，稽徵機
          關內部早已經知悉三樺田公司自92年有歇業他遷不明
          之情事，因此不論原告於94年或96年向何地址寄發存
          證信函，實際上均無法送達：
          依照原告於民國97年9月10日查詢財政部高雄市國
            稅局苓雅稽徵所，詢問有關三樺田公司營業情形，
            據高雄市國稅局苓雅稽徵所於97年9月12日之回函
            （原證1）所示，三樺田公司已經在92年1月1日擅
            自歇業他遷不明。
          可見縱使原告於94年或96年發函至三樺田公司之工
            廠地址或營業登記地址，存證信函均無法送達三樺
            田公司。
          原告雖亦發函財政部台灣省南區國稅局新化稽徵所
            詢問有關興銘實業有限公司及宏明電鍍股份有限公
            司之營業狀況，但新化稽徵所拒絕提供。請鈞院函
            「財政部台灣省南區國稅局新化稽徵所」函查，「
            宏明電鍍股份有限公司，統一編號：00000000」於
            何時辦理註銷或擅自歇業他遷不明。
        (3)被告機關亦不否認其有內部通報或查證機制，原告既
          然已經寄發存證信函遭退件，被告機關本應主動查察
          是否原告之債務人有他遷不明之情形：
          被告機關於97年10月31日之答辯狀第5 頁明確指出
            「被告雖有內部通報或得查證之資料，惟無從判斷
            該他遷不明之營利事業是否與原告或其他營利事業
            間存在有未了之債權債務關係，故納稅義務人於結
            算申報時得申報已實際發生之呆帳損失…」。可見
            被告機關亦明確承認其確實有內部通報等查證機制
            。
          原告已經檢附相關出貨單據並寄發存證信函給債務
            人，被告機關自得依照內部查核機制，先查明原告
            之債務人是否有他遷不明之情形，而非以存證信函
            寄送地址錯誤，而拒絕呆帳之申報。
        (4)稽徵機關內部已有查證機制，且早已知悉三樺田公司
          已他遷不明，卻要求原告應寄發至營業登記地址始可
          申報呆帳，顯然課予原告不必要之義務，有違反比例
          原則及誠信原則：
          依照行政程序法第9 條規定，行政機關就該管行政
            程序，應於當事人有利及不利之情形，一律注意。
            且行政行為應以誠實信用方法為之，並應保護人民
            正當合理之信賴，亦為行政程序法第8 條所明定。
          被告透過內部通報系統或資料，已可知悉原告債務
            人三樺田公司92年起早已經他遷不明，不論嗣後存
            證信函送至何處所，均無法送達，原告以送貨工廠
            之地址寄送亦當然無法送達。依照所得稅法規定，
            亦屬可確定之損失，應予以認列呆帳損失。被告卻
            墨守營利事業登記地址為實際營業地址表徵之規定
            ，要求原告應補稅額，其行政作為手段顯然有違誠
            信原則及比例原則。
      4.營利事業所得稅查核準則規定經催收後未收取本金或利
        息者，視為實際發生呆帳損失，故確定發生呆帳之年度
        ，自然以原告寄送存證信函之94年度為準：
        (1)被告機關一再辯稱原告應舉證證明如何確定於94年度
          發生呆帳云云。
        (2)惟查，依照營利事業所得稅查核準則第94條呆帳損失
          之規定，應收帳款、應收票據及各項欠款債權，債權
          中有逾期兩年，經催收後未經收取本金或利息者，視
          為實際發生呆帳損失。可見並非須於債權發生時，立
          即進行催收，只須逾期兩年後，經存證信函催告，即
          「視為」發生呆帳，可見確定其為壞帳之年度，當然
          以原告寄送存證信函之時間而定。
      5.依照最高行政法院62年判字第575 號判例及78年判字第
        333 號判決意旨所示，原告在訴願程序前已經補寄存證
        信函至債務人營業登記地址，均足證明在94年度已經發
        生呆帳，被告機關自應准予認列：
        (1)依照62年判字第575 號判例所示，呆帳損失並非不得
          於確定年度以後訴願進行中補辦催收證明文據：「呆
          帳損失應於確定其為壞帳之年度列報一節，係指不應
          於未確定以前之年度預先列報而言，並非不得於確定
          年度以後訴願進行中補辦催收證明文據。被告官署否
          認認列，不無違誤」（附件2）
        (2)且依照78年判字第333 號判決所示，若在訴願程序中
          補辦證明文據，足以證明是項呆帳於列報年度確定為
          呆帳，亦得准予核實認列：依照78年判字第333 號（
          附件1 ）見解：「…上開查核準則並無明文限制需於
          債權發生年度內催收者，方可適用，只需呆帳損失，
          因債務人倒閉、逃匿，無從行使催收者，能有催收證
          明，以證明上開債務確係無從催收，即可適用。又依
          本院50年判字第26號判例，呆帳損失故應於確定其為
          呆帳之年度列報，惟該判例係言不應於未確定為呆帳
          以前之年度預先報列，並非不得於確定為呆帳之年度
          以後，訴願進行中，補辦證明文據（62年度判字第57
          5 號判例參照）」「故營利事業所得稅納稅義務人，
          因債務人倒閉、逃匿、致其債權無從催收，而於確定
          其為呆帳之年度，列報呆帳損失時，縱然列報時未能
          取其具催收證明，如於訴願程序進行中補辦證明文據
          ，足以證明是項呆帳於列報年度確定為呆帳，即非不
          得准予核實認列。」
        (3)原告早於訴願程序前即依照債務人之營業登記地址重
          新寄發存證信函，債務人均早已工廠登記撤銷或他遷
          不明，可證在94年度寄發存證信函時即已確定為呆帳
          無誤，原訴願決定及複查決定等顯然違背法令：
          原告於94年12月30日寄送第一次存證信函至債務人
            要求送貨之工廠地址，此有該存證信函影本三份可
            稽（原證3 ）。因國稅局要求應再寄至債務人營業
            登記地址，因此又於96年11月8 日再寄送催收之存
            證信函乙次，此有存證信函影本三份可稽（原證4
            ）。
          三樺田公司早在92年1月1日他遷不明，已有國稅局
            函文可稽（原證1）；而興銘實業公司亦早在94年4
            月28日遭廢止公司登記，此有經濟部公司登記資料
            可稽（原證5 ）；宏明電鍍公司之部份，雖然登記
            資料顯示為96年6 月29日公司廢止，但其實際亦早
            已他遷不明，均可證明雖然於96年再向三家公司之
            營業登記地址發函催收，但在94年度時即已可確定
            為呆帳無誤。
      6.綜上，原告已經補辦催收文據，可證在94年已經確實發
        生呆帳，被告機關自應予以核准認列呆帳金額共計1,60
        9,671 元，原訴願決定、複查決定及核定原告94年度營
        利事業所得稅結算申報呆帳損失之原處分均屬違法，請
        為原告勝訴判決。
    (二)被告主張之理由：
      1.按「應收帳款、應收票據及各項欠款債權有左列情事之
        一者，得視為實際發生呆帳損失：一、因倒閉逃匿、和
        解或破產之宣告，或其他原因，致債權之一部或全部不
        能收回者。二、債權中有逾期兩年，經催收後，未經收
        取本金或利息者。」為所得稅法第49條第5 項所明定。
        次按「五、應收帳款、應收票據及各項欠款債權，有左
        列情事之一者，視為實際發生呆帳損失，並應於發生當
        年度沖抵備抵呆帳。（一）因倒閉、逃匿、和解或破產
        之宣告，或其他原因，致債權之一部或全部不能收回者
        。（二）債權中有逾期2 年，經催收後未經收取本金或
        利息者。六、前項呆帳損失，其屬債務人倒閉、逃匿，
        無從行使催收者，除取具郵政機關無法送達之存證函外
        ，並應書有該營利事業倒閉或他遷不明前之確實營業地
        址……其屬逾期2年，經債權人催收，未能收取本金或
        利息者，應取具郵政機關已送達之存證函或向法院訴追
        之催收證明。」為營利事業所得稅查核準則第94條第5
        款及第6 款所規定。又「按營利事業因被人倒閉、逃匿
        、和解或破產之宣告，或其他原因，致債權之一部或全
        部不能收回者，得視為實際發生壞帳損失……此項壞帳
        損失，應於確定其為壞帳之年度列報。」改制前行政法
        院50年度判字第26號著有判例。再按「營利事業應收帳
        款、應收票據及各項欠款債權，其屬逾期2 年經催收後
        未能收取本金或利息者，如取具郵政機關（現為郵政事
        業）存證函作為證明，應附有債務人收受該項存證函之
        回執聯；但因債務人倒閉、逃匿或他遷不明，致所寄郵
        政機關存證函未送達，無從行使催收者，如債務人為營
        利事業，應書有該營利事業倒閉或他遷不明前之確實營
        業地址，由稽徵機關根據內部或通報資料查對屬實後予
        以認定。」為財政部70年7月21日台財稅第35956號函所
        明釋。
      2.告94年度列報呆帳損失19,687,971元，原查以其中1,60
        9,671 元取具郵局存證信函所載地址與債務人登記營業
        地址不符否准認列，核定呆帳損失18,078,300元。原告
        主張其業依原送貨地址完成催收，且所得稅法第10條所
        稱之固定營業場所包括管理處、分支機構、事務所、工
        廠、工作場、棧房、礦場及建築工程場所等，催收地址
        為原告歷年來送貨及收款地址，應無不符，請重新核定
        云云，申經被告復查決定略以，被告通知原告於97年3
        月10日前提示應收帳款明細、憑證、送貨單或託運單及
        歷次催收文件等資料，除提示應收帳款及相關憑證供核
        外，其餘資料皆未能提示；另系爭債權1,609,671 元係
        發生於89年間，原告怠於催收而遲至94年間方予催收，
        惟其取具之郵政事業存證信函所載地址與債務人登記營
        業地址不符，原告亦未能提出催收地址係債務人作為營
        業場所之具體事證以實其說，原核定否准認列並無不合
        ，而予維持。原告不服仍執前詞爭執提起訴願，遞經財
        政部訴願決定亦駁回有案。
      3.按所得稅法第10條對固定營業場所之定義載為「係指經
        營事業之固定場所」，然依首揭規定，呆帳損失之送達
        與否認定要件內容為回執或確實營業地址，而營業地址
        當係指營利事業對外營業之地址而言，故「經營事業之
        固定場所」非必然皆等同於確實營業地址，除非「經營
        事業之固定場所」經特定係作為對外營業地址方符，是
        以，「經營事業之固定場所」包含之各項內容中究係何
        項為對外營業地址，本應以該營利事業登記之營業地址
        為當然，此亦隱含非因登記不得以之對抗第三人之對世
        效力意涵，合先陳明。
      4.營利事業於開始營業前均應依加值型及非加值型營業稅
        法第28條及第30條之規定，分別向主管稽徵機關申請「
        總機構及其他固定營業場所」（即包括管理處、分支機
        構、事務所、工廠、工作場、棧房、礦場及建築工程場
        所等）之營業登記，且營業地址如有變更之情形，應於
        事實發生之日起15日內向主管稽徵機關辦理變更登記，
        亦即除有特殊之情形外，營業登記之地址原則上即表徵
        營利事業欲實際營業之場所，亦屬當然。
      5.本件系爭債權1,609,671 元係發生於89年間，原告未能
        提示歷年催收文件供核，核有怠於催款而遲至94年間方
        予催收，惟原告催收該等債務人取具之郵政事業存證信
        函所載地址與債務人登記營業地址不符，縱原告提出該
        等債務人之工廠登記證明，充其量亦僅證明該等地址為
        「經營事業之固定場所」之一，未能足證為債務人之確
        實營業地址，核與首揭規定不合，原告復未能提出該催
        收地址係債務人作為對外營業確實地址之具體事證以實
        其說，原核定並無不合。
      6.被告雖有內部通報或得查證之資料，惟無從判斷該他遷
        不明之營利事業是否與原告或其他營利事業間存在有未
        了之債權債務關係，故納稅義務人於結算申報時得申報
        已實際發生之呆帳損失，再經稽徵機關就申報之內容調
        查是否符合首揭法令規定而為認定或剔除之核定，原告
        片面以稽徵機關有內部資料可查得其債務人為他遷不明
        ，即得作為免除其應履行符合法令規定之催收舉證義務
        ，顯屬誤解。
      7.又營利事業與債務人之間發生實際呆帳損失之申報認定
        ，依首揭規定應履行符合法令規定之催收舉證義務，此
        即彰顯該債權債務是否為未能收取一部或全部之催收確
        定，故確定自應以符合法令規定之催收舉證所該當，此
        觀諸首揭規定自明，並非課予原告不必要之義務。
      8.原告系爭項目包括應收三樺田公司89年5月帳款42,336
        元、應收興銘公司89年5月至11月帳款639,975元及應收
        宏明公司89年3月至11月帳款927,360元所轉列呆帳損失
        計1,609,671 元，雖提示其分別投遞高雄縣仁武鄉○○
        村○○路329號之3（三樺田公司）、臺南縣仁德鄉○○
        村○○路2-3 號（興銘公司）及臺南縣仁德鄉○○村○
        ○路160 號（宏明公司）等址之存證函為證，惟查三樺
        田公司、興銘公司及宏明公司之營業地址，於各該公司
        廢止前之營業登記地址分別在高雄市○○區○○街1號9
        樓之2 、臺南縣仁德鄉○○村○○路2巷3號及臺南縣仁
        德鄉○○村○鄰○○路162巷2 號，此有相關稅籍資料附
        卷可稽，原告未向上開公司之確實營業地址投遞，即難
        認已完成催收之動作，進而證明其欠款債權之一部或全
        部已達不能收回之確定程度。
      9.又行政法院50年度判字第26號判例意旨，呆帳損失應於
        確定其為壞帳年度列報，並非不得於確定年度以後補辦
        催收證明文據。該意旨雖認催收證明非不得於事後補正
        ，然亦認呆帳損失應於確定年度申報，原告自應舉證證
        明其如何確定及確定年度，至補辦催收程序即顯見原告
        滿足於被告否准系爭年度認列呆帳損失結果之作為，縱
        其有補辦催收，則其法律效果為何即非屬本年度之爭點
        ，蓋原告催收證明未符合首揭規定已如前述，被告否准
        認列，並無不合。
      10.綜上論述，本件原處分、復查及訴願決定並無不合，請
        准如答辯之聲明判決。
    理  由
一、按營利事業所得之計算，以其本年度收入總額減除各項成本
    費用、損失及稅捐後之純益額為所得額。」及「應收帳款、
    應收票據及各項欠款債權有左列情事之一者，得視為實際發
    生呆帳損失：一、因倒閉逃匿、和解或破產之宣告，或其他
    原因，致債權之一部或全部不能收回者。二、債權中有逾期
    2年，經催收後，未經收取本金或利息者。」分別為行為時
    所得稅法第24條第1項前段及第49條第5項所明定。次按「呆
    帳損失：一、……五、應收帳款、應收票據及各項欠款債權
    ，有左列情事之一者，視為實際發生呆帳損失，並應於發生
    當年度沖抵備抵呆帳。（一）因倒閉、逃匿、和解或破產之
    宣告，或其他原因，致債權之一部或全部不能收回者。（二
    ）債權中有逾期2年，經催收後未經收取本金或利息者。…
    …六、前款呆帳損失，其屬債務人倒閉、逃匿，無從行使催
    收者，除取具郵政事業無法送達之存證函外，並應書有該營
    利事業倒閉或他遷不明前之確實營業地址；……其屬逾期2
    年，經債權人催收，未能收取本金或利息者，應取具郵政事
    業已送達之存證函或向法院訴追之催收證明。」復為營利事
    業所得稅查核準則（以下稱查核準則）第94條第5款及第6款
    所規定。又「營利事業應收帳款、應收票據及各項欠款債權
    ，其屬逾期2年經催收後未能收取本金或利息者，如取具郵
    政機關（現為郵政事業）存證函作為證明，應附有債務人收
    受該項存證函之回執聯；但因債務人倒閉、逃匿或他遷不明
    ，致所寄郵政機關存證函未送達，無從行使催收者，如債務
    人為營利事業，應書有該營利事業倒閉或他遷不明前之確實
    營業地址，由稽徵機關根據內部或通報資料查對屬實後予以
    認定。」亦經財政部70年7月21日台財稅第35956號函釋在案
    。
二、本件原告94年度營利事業所得稅結算申報，列報呆帳損失19
    ,687,971元，經被告機關初查以其中 1,609,671元取具之郵
    局存證信函所載地址，與債務人登記營業地址不符為由，否
    准認列，乃核定呆帳損失為18,078,300元，並補徵稅額1,60
    3,624元。原告不服，主張其對於系爭應收款項係依廠商送
    貨地址發存證信函完成催收，與實情並無不符，被告機關以
    形式要件不完備而不予認列，實已違背查核準則第94條應以
    事實認定之本意，且所得稅法第10條所稱之固定營業場所包
    括管理處、分支機構、事務所、工廠、工作場、棧房、礦場
    及建築工程場所，原告以歷年來送貨及收款地址為催收地址
    應無不符，原核定通知書調整法令及依據欄稱應以「登記營
    業地址」為準，依據何在？請重新核定等云，申經被告機關
    復查決定略以，經通知原告提示應收帳款明細、憑證、送貨
    單或託運單及歷次催收文件等資料供核，原告除提示應收帳
    款及相關憑證供核外，其餘資料皆未能提示；另系爭債權1,
    609,671 元係發生於89年間，原告怠於催收而遲至94年間方
    予催收，惟其取具之郵政事業存證信函所載地址與債務人登
    記營業地址不符，原告亦未能提出催收地址係債務人作為營
    業場所之具體事證以實其說，原核定否准認列並無不合為由
    ，駁回原告復查之申請，原告不服，提起訴願遭決定駁回各
    情，有營利事業所得稅結算申報查核報告書、應收帳款查帳
    單、營業稅稅籍查詢作業資料、統一發票、總分類帳、存證
    信函、核定通知書、稅額繳款書、復查及訴願決定書等附原
    處分卷及訴願卷內可稽。
三、原告循序起訴意旨略以：原告與債務人三家公司均約定將貨
    物送往三家公司之工廠，即屬完成交易，此亦為化工業交易
    之常態，因此原告所知債務人之「確實營業地址」即與原告
    之送貨地址一致，債務人告知原告之送貨地址，原告也已經
    提出應收帳款明細及銷貨發票證明上開情事，並非原告未加
    舉證；又依照所得稅法第10條所謂「固定營業場所」之定義
    所示，工廠、事務所均包含在其中，因此「確實營業地址」
    之認定，應以該工廠、事務所確實有從事與營業、生產有關
    事務即屬之；原告存證信函所寄送之工廠地址，確實有從事
    生產並收受原告貨物，自可從寬認定屬於「確實營業地址」
    無誤；況稽徵機關有能力自行查證營利事業是否他遷不明等
    ，而無須拘泥存證信函催收之地址是否為「營業登記地址」
    ，若機關未加查證，逕以非向營業登記地址催收為理由予以
    駁回，亦顯然與所得稅法等規定之意旨不符；又稽徵機關不
    僅有內部通報或查證之義務，且亦早已知悉原告之債務人早
    在94年前已他遷不明，可見原告之債權於94年度已屬呆帳無
    誤；原處分及訴願決定顯有違反誠信原則、比例原則之誤；
    營利事業所得稅查核準則規定經催收後未收取本金或利息者
    ，視為實際發生呆帳損失，故確定發生呆帳之年度，自然以
    原告寄送存證信函之94年度為準；再者，依照最高行政法院
    62年判字第575號判例及78年判字第333號判決意旨所示，原
    告在訴願程序前已經補寄存證信函至債務人營業登記地址，
    均足證明在94年度已經發生呆帳，被告機關自應准予認列；
    原告既已經補辦催收文據，可證在94年已經確實發生呆帳，
    被告機關否准認列呆帳金額共計1,609,671元，並補徵稅額
    1,603,624元，核有違誤，爰請求判決如聲明所示云云。
四、本件兩造之爭點為被告機關否准認列系爭1,609,671元為呆
    帳損失，並補徵稅額1,603,624 元，是否適法？被告機關主
    張系爭債權1,609,671 元係發生於89年間，原告未能提示歷
    年催收文件供核，核有怠於催款而遲至94年間方予催收，惟
    原告催收該等債務人取具之郵政事業存證信函所載地址與債
    務人登記營業地址不符，縱原告提出該等債務人之工廠登記
    證明，充其量亦僅證明該等地址為「經營事業之固定場所」
    之一，未能足證為債務人之確實營業地址，核與首揭規定不
    合，原告復未能提出該催收地址係債務人作為對外營業確實
    地址之具體事證以實其說，原核定並無不合云云，固非無見
    ；惟查：
（一）按「按營利事業因被人倒閉、逃匿、和解或破產之宣告，
      或其他原因，致債權之一部或全部不能收回者，得視為實
      際發生壞帳損失，固為所得稅法第45條第3項第1款所明定
      。但此項壞帳損失，應於確定其為壞帳之年度列報，而不
      應於未確定以前之年度預先列報，亦屬當然之解釋。」又
      「壞帳損失，其屬於逾期二年經債權人催收未經收取本金
      或利息者，應提出催收之具體證明，為行為時營利事業所
      得稅結算申報查核準則第94條第5項所明定。原告58年度
      申報呆帳損失其債權之發生，悉在2年以前，均係債務人
      倒閉或行方不明，已實際發生壞帳損失，無從行使催收，
      乃補行聲請法院支付命令以為催收之證明，其法院之支付
      命令未能送達足為明證。至援引本院50年判字第26號判例
      ：呆帳損失應於確定其為壞帳之年度列報一節，係指不應
      於未確定以前之年度預先列報而言，並非不得於確定年度
      以後訴願進行中補辦催收證明文據。被告官署否准認列，
      不無違誤。」分別有改制前行政法院50年判字第26號及62
      年判字第575號判例要旨可資參照。又「營利事業所得稅
      納稅義務人，因債務人倒閉、逃匿，致其債權無從催收，
      而於確定其為呆帳之年度，列報呆帳損失時，縱然列報時
      未能取具催收證明，如於訴願程序進行中補辦證明文據，
      足以證明是項呆帳於列報年度確定為呆帳，即非不得准予
      核實認列。」亦有改制前行政法院78年度判字第333號判
      決要旨可參。
（二）復按「本法稱固定營業場所係指經營事業之固定場所，包
      括管理處、分支機構、事務所、工廠、工作場、棧房、礦
      場及建築工程場所。但專為採購貨品用之倉棧或保養場所
      ，其非用以加工製造貨品者，不在此限。」所得稅法第10
      條第1項定有明文；該法條對固定營業場所之定義載為「
      係指經營事業之固定場所」；至前揭查核準則有關呆帳損
      失之送達與否認定要件內容為回執或確實營業地址；查系
      爭呆帳包括應收三樺田公司89年5 月帳款42,336元、應收
      興銘公司89年5 月至11月帳款639,975 元及應收宏明公司
      89年3 月至11月帳款927,360 元，所轉列呆帳損失計1,60
      9,671 元，原告已提示其分別於94年間投遞高雄縣仁武鄉
      ○○村○○路329 號之3 （三樺田公司）、臺南縣仁德鄉
      ○○村○○路2-3 號（興銘公司）及臺南縣仁德鄉○○村
      ○○路160 號（宏明公司）等址之存證函（均他遷退回，
      無法送達）為證（附本院卷原證3 ）。上揭三址固非該三
      家公司之登記營業地址，惟係原告與債務人約定將貨物送
      往該三家公司之工廠地址，為被告所不爭，此並據原告提
      出應收帳款查帳單及銷貨發票等附原處分卷內可稽，尚難
      謂原告不得於嗣後補辦催收證明文件。況認定是否屬於呆
      帳，本不應限制其手段；實務上多見債務人逃匿，或擅自
      變更公司地址導致追討困難，甚至寄發存證信函無人收受
      而遭退回之情形，倘可證明為呆帳，自應准其扣除該部分
      所得。次查三樺田公司業經於92年1 月1 日擅自歇業，他
      遷不明；興銘公司與宏明公司則分別於94年4 月28日、96
      年6 月9 日經廢止公司登記在案；有財政部高雄市國稅局
      苓雅稽徵所97年9 月12日財高國稅苓營業字第0970015692
      號函及公司登記查詢資料附本院卷內可稽；揆諸上揭改制
      前行政法院62年判字第575 號判例及78年度判字第333 號
      判決要旨，營利事業所得稅納稅義務人，因債務人倒閉、
      逃匿，致其債權無從催收，而於確定其為呆帳之年度，列
      報呆帳損失時，縱然列報時未能取具催收證明，如於訴願
      程序進行中補辦證明文據，足以證明是項呆帳於列報年度
      確定為呆帳，即非不得准予核實認列；從而，原告於96年
      11 月8日（本件訴願程序前）依照債務人之營業登記地址
      重新寄發存證信函，補辦催收證明文件，債務人均早已工
      廠登記撤銷或他遷不明，有存證信函3 紙附本院卷內（原
      證4 ）可稽，業足證明是項呆帳於94年列報年度即確定為
      呆帳，自非不得准予核實認列。
五、綜上論述，原告主張已經補辦催收證明，可證在94年已經確
    實發生呆帳，被告機關應予以核准認列呆帳金額共計1,609,
    671元，自屬可採。被告機關否准認列系爭1,609,671元為呆
    帳損失，並補徵稅額1,603,624元，認事用法，即有違誤，
     訴願決定未予糾正，遞予維持，亦有未合。原告訴請撤銷
    ，為有理由，應由本院將訴願決定及原處分（含復查決定）
    均予撤銷，以昭折服。
六、本件判決基礎已經明確，兩造其餘主張或陳述，與判決結果
    無影響，不再一一論述。
七、據上論結，本件原告之訴為有理由，爰依行政訴訟法第98條
    第1項前段，判決如主文。
中    華    民    國    98    年    3     月    26    日
              台北高等行政法院第六庭
                      審 判 長法  官   闕銘富
                              法  官   陳鴻斌
                              法  官   許瑞助
上為正本係照原本作成。
如不服本判決，應於送達後20日內，向本院提出上訴狀並表明上
訴理由，如於本判決宣示後送達前提起上訴者，應於判決送達後
20日內補提上訴理由書（須按他造人數附繕本）。
中    華    民    國    98    年    3     月    26    日
                              書記官   吳芳靜


司法院資訊處製作；財團法人民間司法改革基金會備份。
